【裁判字號】    97,訴,837
【裁判日期】    971017
【裁判案由】    違反漁業法
【裁判全文】
臺灣雲林地方法院刑事判決               97年度訴字第837號
公  訴  人  臺灣雲林地方法院檢察署檢察官
被      告  丙○○
            丁○○
            乙○○
共      同
選任辯護人  施登煌律師
上列被告因違反漁業法案件，經檢察官提起公訴（97年度偵字第
3913號），被告三人在準備程序中就被訴事實均為有罪之陳述，
本院裁定進行簡式審判程序，判決如下：
    主      文
丙○○共同犯漁業法第六十條第一項之非法採捕水產動物罪，處
有期徒刑陸月，如易科罰金，以銀元佰元即新臺幣玖佰元折算
壹日，減為有期徒刑月，如易科罰金，以銀元佰元即新臺幣
玖佰元折算壹日，扣案如附表一所示之魚類均沒收；又犯漁業法
第六十條第一項之非法採捕水產動物罪，處有期徒刑捌月，減為
有期徒刑肆月，如易科罰金，以新臺幣壹仟元折算壹日，扣案如
附表二所示之魚類均沒收。應執行有期徒刑陸月，如易科罰金，
以銀元佰元即新臺幣玖佰元折算壹日。緩刑貳年，並應自本判
決確定之日起陸個月內，支付新臺幣拾伍萬元與公庫。扣案如附
表一、二所示之魚類均沒收。
丁○○共同犯漁業法第六十條第一項之非法採捕水產動物罪，處
有期徒刑陸月，如易科罰金，以銀元佰元即新臺幣玖佰元折算
壹日，減為有期徒刑月，如易科罰金，以銀元佰元即新臺幣
玖佰元折算壹日，扣案如附表一所示魚類均沒收。
乙○○共同犯漁業法第六十條第一項之非法採捕水產動物罪，處
有期徒刑肆月，如易科罰金，以銀元佰元即新臺幣玖佰元折算
壹日，減為有期徒刑貳月，如易科罰金，以銀元佰元即新臺幣
玖佰元折算壹日。緩刑貳年，並應自本判決確定之日起陸個月內
，支付新臺幣伍萬元與公庫。扣案如附表一所示魚類均沒收。
    事實及理由
一、犯罪事實：
  (一)丙○○、丁○○及乙○○均明知採捕水產動物，不得使用毒
    物，竟為圖捕撈較多之漁貨，共同基於使用毒物採捕水產動
    物之犯意聯絡，於民國95年5 月22日20時30分許，未經主管
    機關許可，且未向雲林縣臺子港安檢所完成報驗手續，即一
    同駕駛無籍舢舨，自臺子港出海至雲林六輕外海，共同將毒
    物氰化物放入海中，以此方式採捕水產動物。至翌日（即95
    年5 月26日）凌晨3 時20分許進港時，遭駐守在臺子港安檢
    所之海岸巡防總局中部地區巡防局（下稱中巡局）人員在港
    區北堤岸邊攔檢，發現渠等捕撈約100 臺斤之漁獲，當場經
    渠等同意後，扣得其中如附表一所示之魚類送驗，經檢驗後
    發覺如附表一所示魚類體內均係含有氰化物成分，始悉上情
    。
  (二)丙○○復基於使用毒物採捕水產動物之犯意，於95年7 月26
    日17時許，未經主管機關許可，且未向雲林縣臺子港安檢所
    完成報驗手續，即獨自駕駛無籍舢舨自臺子港出海，至三條
    崙外海，將毒物氰化物放入水中，以此方式採捕水產動物。
    至翌日（即95年7 月27日）凌晨0 時15分許，丙○○進港停
    岸在港區南堤岸邊，並聯絡不知情之林佑宗及林子偉駕駛車
    號Y6-4970 號小貨車前至臺子港區載送其捕撈約100 臺斤之
    漁獲，當場遭駐守之中巡局人員攔檢，經丙○○同意後，扣
    得如附表二所示之魚類送驗。檢驗報告亦顯示附表二所示之
    魚類體內均含有氰化物成分，始悉上情。
二、認定犯罪事實所憑之證據及理由：
  (一)本案被告丙○○、丁○○及乙○○所犯之罪，均係死刑、無
    期徒刑、最輕本刑為3 年以上有期徒刑以外之罪，被告3 人
    於準備程序就前揭被訴事實均為有罪之陳述，經受命法官告
    知簡式審判程序之旨，並聽取被告3 人與公訴人之意見後，
    本院合議庭裁定由受命法官獨任進行簡式審判程序，是本案
    之證據調查，依刑事訴訟法第273 條之2 規定，不受同法第
    15 9條第1 項、第161 條之2 、第161 條之3 、第163 條之
    1 及第164 條至第170 條規定之限制，合先敘明。
  (二)上開犯罪事實，業據被告3 人在本院審理中坦承不諱，且將
    如附表一、二所示之魚類與市售相同魚類，併送行政院農業
    委員會農業藥物毒物試驗所檢驗，結果顯示送檢之魚類樣本
    均具有氰化物反應，有該試驗所分別於95年6 月27日、同年
    8 月3 日所出具之檢驗報告共2 份在卷可稽，足證被告3 人
    之前揭自白與事實相符，可以採信，是本件事證明確，被告
    3 人前揭犯行洵堪認定，應依法論科。
三、論罪科刑之理由：
  (一)被告3 人於犯罪事實欄(一)所示時間為上開犯行後，新修正之
    刑法於95年7 月1 日施行。修正後刑法第2 條第1 項規定：
    「行為後法律有變更者，適用行為時之法律。但行為後之法
    律有利於行為人者，適用最有利於行為人之法律。」即由修
    正前之「從新從輕」原則，改採「從舊從輕」原則，以與刑
    法第1 條罪刑法定主義契合，並貫徹法律禁止溯及既往原則
    （參見刑法第2 條立法理由說明一），且係規範行為後法律
    變更所生新舊法律比較適用之準據法，於新法施行後，應適
    用新法第2 條第1 項之規定，為「從舊從輕」之比較（最高
    法院95年度第8 次刑事庭會議決議參照）。依上述說明，倘
    被告行為後，處罰行為所適用之法律有修正之情形，即應先
    行審認是否屬法律變更，以決定應否依刑法第2 條第1 項規
    定為新舊法之比較說明，再依比較結果，分別依同條第1 項
    前段抑但書規定，為適用修正前之行為時法抑有利於被告之
    修正後裁判時法之依據。至最高法院於95年11月1 日所作成
    95年度第21次刑事庭會議決議第1 項，係就若干修正後條文
    ，僅為純文字修正，或為法理、既定見解之明文化者，認均
    非屬法律之變更，故一律適用裁判時法，自非以修正後法律
    對被告並無有利、不利情形時，認應適用裁判時法之謂（最
    高法院96年度臺上字第4921號判決意旨參照）。申言之，「
    法律有無變更」，端視修正前後之法律，其刑罰權規範之實
    質內容，有無不同而定，完全與適用於個案究以何法對被告
    比較有利無關；至「對被告是否比較有利」，則以修正前後
    新舊刑法確有不同內容規範為前提，而進一步就個案適用刑
    法第2 條第1 項規定比較何者對被告較有利之結果而言，前
    者「法律有變更」為因，再經適用準據法相互比較新舊刑法
    之規定，始有「對被告有利或不利」之結果，先後層次分明
    ，互為因果。基此，不得以「對被告並無有利或不利」之結
    果，逆推「法律有無變更」之前提事實是否存在，此攸關刑
    法第2 條第1 項之新舊法比較適用，應予辨別釐清。茲就本
    案有關新舊刑法比較適用分述如下：
   1.【刑法第28條之共同正犯】：
    被告3 人共同為犯罪事實欄(一)所示之行為時，刑法第28條規
    定：「2 人以上共同實施犯罪之行為者，皆為正犯。」修正
    施行後之規定則為：「2 人以上共同實行犯罪之行為者，皆
    為正犯。」揆諸本條之修正理由係為排除陰謀共同正犯，預
    備共同正犯成立共同正犯之可能，自屬法律有變更，然無論
    適用修正前或修正後之該條規定，對被告均無有利或不利之
    情形，依刑法第2 條第1 項前段之規定，自應適用修正前刑
    法第28條共同正犯之規定。
  2.【適用法條之罰金刑】：
    被告3 人共同為犯罪事實欄(一)所示之行為時，刑法第33條第
    5 款規定：「罰金：1 元以上」，修正後刑法該條規定為：
    「罰金：新臺幣1,000 元以上，以百元計算之。」故有關罰
    金刑之最低度已由銀元10元即新臺幣30元（依現行法規所定
    貨幣單位折算新臺幣條例第2 條之規定，銀元以新臺幣元之
    3 倍折算之），修正為新臺幣1,000 元，並以百元計算之，
    有關科刑規範事項已有變更，經比較新舊法，修正後之刑法
    第33條第5 款規定並非較有利於被告，本件應適用修正前刑
    法第33條第5 款之規定。
  3.【數罪併罰】：
    被告丙○○為犯罪事實欄(一)所示行為時，刑法第51條第5 款
    規定：「數罪併罰，分別宣告其罪之刑，依左列各款定其應
    執行者：五、宣告多數有期徒刑者，於各刑中之最長期以上
    ，各刑合併之刑期以下，定其刑期。但不得逾20年。」經修
    正為：「數罪併罰，分別宣告其罪之刑，依下列各款定其應
    執行者：五、宣告多數有期徒刑者宣告多數有期徒刑者，於
    各刑中之最長期以上，各刑合併之刑期以下，定其刑期。但
    不得逾30年。」除就序文「左列」修正為「下列」之文字修
    正外，主要係將有期徒刑合併定應執行刑之上限，由原定20
    年提高為30年。經核修正後之規定並未有利於被告丙○○，
    應適用修正前刑法第51條第5 款之規定，其中一罪在刑法修
    正施行前，亦同（最高法院95年度第8 次刑事庭會議決議參
    照）。
  4.【結論】：
    經綜其全部罪刑之結果而為比較，以修正前刑法有利於被告
    3 人，自應一體適用修正前刑法之規定。
  (二)核被告3 人所為，均係犯漁業法第60條第1 項之非法採捕水
    產動物罪。
  (三)被告3 人間，就犯罪事實欄(一)所示之犯行，有犯意聯絡及行
    為分擔，應依修正前刑法第28條之規定論以共同正犯。
  (四)被告丙○○所犯犯罪事實欄(一)、(二)所示之非法採捕水產動物
    罪，犯意各別，行為互殊，應分論併罰（被告丙○○為犯罪
    事實欄(二)所示行為時，刑法業已刪除連續犯之規定，故被告
    丙○○所為犯罪事實欄(一)、(二)之行為，並無修正前刑法第56
    條連續犯規定之適用）。
  (五)本院審酌被告3 人貪圖不法利益，以毒物方法採捕水產動物
    ，所為影響海洋生態、破壞海域環境，並危害漁業健全發展
    ，影響食用魚類之安全，誠屬不該，但本院念及被告3 人犯
    後雖一度否認犯罪，但最終均能坦承犯行，犯後態度尚佳，
    又被告丙○○先後為2 次犯行，犯罪情節較被告乙○○及丁○○為重，暨被告3 人自承均僅有國中學歷，教育程度不高
    ，所得利益不豐，且被告丁○○現正在緩刑期間內，不知收
    斂言行，復考量被告3 人之資力等一切情狀，分別量處如主
    文所示之刑，且就被告3 人所受6 個月以下宣告刑之部分，
    分別諭知易科罰金之折算標準（關於易科罰金之折算標準，
    被告3 人為犯罪事實欄(一)所示行為時之刑法第41條第1 項前
    段規定：「犯最重本刑為5 年以下有期徒刑以下之刑之罪，
    而受6 個月以下有期徒刑或拘役之宣告，因身體、教育、職
    業、家庭之關係或其他正當事由，執行顯有困難者，得以1
    元以上3 元以下折算一日，易科罰金。」另被告3 人共同為
    犯罪事實欄(一)所示行為時之易科罰金折算標準，修正前罰金
    罰鍰提高標準條例第2 條前段（現已刪除）規定，就其原定
    數額提高為100 倍折算1 日，則本件被告行為時之易科罰金
    折算標準，應以銀元300 元折算1 日，經依現行法規所定貨
    幣單位折算新臺幣條例第2 條折算為新臺幣後，應以新臺幣
    900 元折算為1 日。惟95年7 月1 日修正公布施行之刑法第
    41條第1 項前段則規定：「犯最重本刑為5 年以下有期徒刑
    以下之刑之罪，而受六個月以下有期徒刑或拘役之宣告者，
    得以新臺幣1,000 元、2,000 元或3,000 元折算1 日，易科
    罰金。」比較修正前後之易科罰金折算標準，以95年7 月1
    日修正公布施行前之規定，較有利於被告3 人。故應依刑法
    第2 條第1 項前段比較新舊刑法後，適用修正前刑法第41
    條第1 項前段規定，就被告3 人所犯如犯罪事實欄(一)所示之
    罪分別定渠等易科罰金折算標準如主文所示。
  (六)被告3 人之犯罪時間均在96年4 月24日以前，且無中華民國
    96年罪犯減刑條例所規定不得減刑之情事存在，爰依該條例
    第2 條第1 項第3 款、第7 條、第9 條之規定，於裁判時分
    別減渠等宣告刑2 分之1 ，再分別依修正前、後刑法第41條
    第1 項前段之規定，諭知易科罰金之折算標準（被告3 人共
    犯犯罪事實欄(一)所示犯行，均應依修正前刑法第41條前段之
    規定，諭知易科罰金之折算標準。至被告丙○○所犯犯罪事
    實欄(二)所示犯行，則依修正後刑法第41條第1 項前段之規定
    ，諭知易科罰金之折算標準。）
  (七)按數罪併罰，部分犯罪行為在刑法修正前，部分犯罪行為在
    刑法修正後，裁判在刑法修正後施行後，如各罪均合於易科
    罰金之規定，且定應執行之刑為有期徒刑6 月以下者，應適
    用較有利於被告之規定，諭知易科罰金之折算標準（最高法
    院84年度臺非字第452 號判決意旨參照）。是本院再依修正
    前刑法第41條第1 項前段、第51條第5 款與中華民國96年罪
    犯減刑條例第10條第1 項之規定，諭知被告丙○○應執行之
    刑及易科罰金之折算標準。
  (八)本院考量被告丙○○及乙○○均未曾因故意犯罪受有期徒刑
    以上刑之宣告，此有臺灣高等法院被告前案紀錄表附卷可查
    ，足認被告丙○○及乙○○平日素行尚佳，犯後並均坦認過
    錯，深具悔意，堪信彼等係因一時失慮致罹刑典，經此偵、
    審程序之教訓，當知所警惕，信無再犯之虞，兼衡檢察官之
    意見，本院以為對被告丙○○及乙○○所宣告之刑以暫不執
    行為適當，依刑法第74條第1 項第1 款之規定（緩刑之宣告
    應逕行適用修正後刑法之規定，不生新舊法比較之問題），
    均予宣告緩刑2 年，以啟自新。另為督促被告丙○○及乙○○謹記緩刑之教誨，併依刑法第74條第2 項第4 款之規定，
    宣告被告丙○○及乙○○均應在本判決確定之日起6 個月內
    ，各支付如主文所示之金額與公庫，作為緩刑之附加條件。
  (九)扣案如附表一、二所示之魚類，屬被告3 人或被告丙○○所
    有採捕之漁貨，均應依漁業法第68條之規定沒收。
四、應適用之法律：
  (一)刑事訴訟法第273 條之1 第1 項、第299 條第1 項前段。
  (二)漁業法第60條第1項、第68條。
  (三)刑法第2 條第1 項前段、第11條、第28條（修正前）、第41
    條第1 項前段（修正前、後）、第51條第5 款（修正前）、
    第74條第1 項第1 款、第2 項第4 款。
  (四)現行法規所定貨幣單位折算新臺幣條例第2條
  (五)中華民國96年罪犯減刑條例第2 條第1 項第3 款、第7 條、
    第9 條及第10條第1 項。
本案經檢察官甲○○到庭執行職務。
中    華    民    國    97    年    10    月    17    日
                  刑事第五庭    法  官  王  紹  銘
以上正本證明與原本無異。
如不服本判決，應於收受本判決後10日內向本院提出上訴書狀，
並應敘述具體理由。如未敘述上訴理由者，應於上訴期間屆滿後
20 日 內向本院補提理由書狀（均須按他造當事人之人數附繕本
）「切勿逕送上級法院」。
                                書記官  王  秀  如
中    華    民    國    97    年    10    月    17    日
附錄本案論罪科刑法條：
漁業法第60條第1項
違反第48條第1 項各款規定之一者，處5 年以下有期徒刑、拘役
或併科新臺幣150,000 元以下罰金。
【附表一】
┌──────┬─────┬────┐
│扣案魚類名稱│   數量   │  備註  │
├──────┼─────┼────┤
│   帕頭     │   1條    │  編號1 │
├──────┼─────┼────┤
│   烏格     │   3條    │  編號2 │
├──────┼─────┼────┤
│   石鱸     │   1條    │  編號3 │
├──────┼─────┼────┤
│   變身苦   │   1條    │  編號4 │
├──────┼─────┼────┤
│   烏仔魚   │   1條    │  編號5 │
└──────┴─────┴────┘
【附表二】
┌──────┬─────┬────┐
│扣案魚類名稱│   數量   │  備註  │
├──────┼─────┼────┤
│   黑格     │   1條    │  編號1 │
├──────┼─────┼────┤
│   黑格     │   1條    │  編號2 │
├──────┼─────┼────┤
│   瓜仔魚   │   1條    │  編號3 │
├──────┼─────┼────┤
│   黑格     │   1條    │  編號4 │
└──────┴─────┴────┘


司法院資訊處製作；財團法人民間司法改革基金會備份。
